【裁判字號】    94,訴,277
【裁判日期】    950519
【裁判案由】    返還不當得利
【裁判全文】
臺灣花蓮地方法院民事判決               94年度訴字第277號
原      告  乙○○
                      2號
訴訟代理人  黃健弘律師
被      告  甲○○
上列當事人間請求返還不當得利事件，本院於中華民國95年5月5
日言詞辯論終結，判決如下：
    主  文
原告之訴駁回。
訴訟費用由原告負擔。
    事 實 及 理 由
一、原告起訴主張：原告於民國86年10月間，以其所有坐落於花
    蓮縣壽豐鄉○○段101之854地號土地及其上建物供擔保設定
    抵押權，向訴外人吳木生借款新台幣（下同）20萬元，迄87
    年1月22日借貸期限屆至後，原告因無力清償，乃經由吳木
    生介紹，認識訴外人即自稱「李旭文」之陳定國（陳定國涉
    嫌偽造有價證券部分，業經臺灣臺中地方法院以89年訴字第
    1471號判決有期徒刑7年確定），原告之妻即訴外人潘玉鳳
    乃交付相關不動產資料、原告之印章及印鑑證明書予陳定國
    ，委由陳定國代向花蓮縣壽豐鄉農會（下稱壽豐農會）申辦
    貸款100萬元，以供清償積欠吳木生之債務，陳定國見有機
    可趁，乃另覓得金主即訴外人阮惠霞，並向阮惠霞表示原告
    欲提供上開不動產為擔保借款100萬元，並於88年1月11日盜
    蓋原告之印章於申請抵押權設定之相關文件上，持向花蓮地
    政事務所申請抵押權設定登記，惟因阮惠霞資金不足，無法
    提供借款，陳定國乃另覓金主即被告，但未告知及徵得原告
    同意，竊自向被告表示原告欲借款以供清償債務之意，經獲
    被告首肯，陳定國即自被告處取得66萬元現金，陳定國並另
    偽造以「乙○○」為發票人，面額100萬元之本票一紙，交
    付被告收執。惟陳定國並未將借得之66萬元，用來清償原告
    原積欠吳木生之20萬元債務，亦未交付予原告，反供己花用
    。其後因原告一再催促，陳定國乃將相關不動產資料，另交
    由代書即訴外人蔡周峰代為辦理向壽豐農會申貸手續，經審
    核通過後，蔡周峰乃於88年4月22日，以原告為申請人向花
    蓮地政事務所申辦上開阮惠霞為抵押權利人之抵押權塗銷登
    記，壽豐農會並准予申貸100萬元，且於88年4月27日撥貸予
    原告。詎原告於88年4月27日至壽豐農會領款時，吳木生及
    被告竟出面向原告請求清償上開債務，原告對於被告所提出
    之「乙○○」名義本票，當場表示爭執，被告乃對原告謊稱
    ：該筆不動產業已遭李旭文（即陳定國）設定抵押權予伊，
    且簽下本票，若原告不清償該筆66萬元借款，該筆不動產將
    遭拍賣云云，致使原告陷於錯誤，誤以為上開不動產業已遭
    陳定國合法向被告借款，而設定抵押權予被告，為避免上開
    不動產遭查封拍賣及誤以被告是合法債權人，無奈之下，只
    好同意轉帳66萬元予被告，並取回陳定國所偽造之面額100
    萬元，發票人為「乙○○」之本票。原告遂於當日晚間，要
    求陳定國出面說明，陳定國自知理虧，即於當日以「李旭文
    」名義，偽造面額為36萬元及30萬元之本票各一紙，交付原
    告收執，惟屆期未獲付款，其另交付之展期支票亦遭退票。
    原告因心生懷疑，遂於翌日（88年4月28日）至地政事務所
    申請上開不動產抵押權塗銷資料，始發現上開不動產之抵押
    權人為阮惠霞非被告，始悉受騙，因認被告乃與陳定國共謀
    勾串，共同偽造「乙○○」名義之本票，向被告不法取得66
    萬元。故本件陳定國持上開偽造之本票，向被告騙取款項，
    實際原告並未委由陳定國向被告借款之意，是原告並未積欠
    被告66萬元，實係陳定國所詐取，兩造既無任何債權債務關
    係，被告因而獲得不法利益66萬元，致原告受有上開66萬元
    之損害，扣除陳定國自行賠償10萬元後，原告仍不當得利56
    萬元，為此爰依不當得利之法律關係，請求被告返還56萬元
    等語。並聲明：被告應給付原告56萬元，及自起訴狀繕本送
    達翌日即94年12月9日起至清償日止，按年息百分五計算之
    利息。
二、被告則以：當時陳定國向伊表示，原告提供借款資料、委託
    書、戶籍謄本、土地房屋所有權狀、身分證、印鑑證明、印
    章、面額100萬元之本票及上開不動產之抵押權設定資料予
    陳定國向伊借款66萬元，目的是要塗銷吳木生、阮惠霞就上
    開不動產所設定之抵押權後，再持上開不動產向壽豐農會借
    錢，伊向陳定國及代書蔡周峰表示伊借錢予原告，供原告塗
    銷前手之抵押權，故壽豐農會核貸之款項撥款後，要優先清
    償伊66萬元，伊不知上開面額100萬元之本票係陳定國所偽
    造，亦未向原告說伊將上開不動產設定抵押權，故原告之請
    求為無理由等語置辯。並聲明：原告之訴駁回。
三、本院之判斷：
    按當事人主張有利於己之事實，就其事實有舉證責任，民事
    訴訟法第277條前段定有明文。次按代理人於代理權限內，
    以本人名義所為之意思表示，直接對本人發生效力。又由自
    己之行為表示以代理權授與他人，對於第三人應負授權人之
    責任。但第三人明知其無代理權或可得而知者，不在此限，
    民法第103條第1項、第169條亦有明文。本件原告主張被告
    明知陳定國未經原告授權，而以原告之名義向被告借款66萬
    元，被告竟持陳定國以原告名義偽簽之本票及訛稱欲拍賣原
    告所有之上開不動產，要求原告清償上開66萬元，故被告受
    領原告所交付之66萬元，並無法律上原因等語；被告就其業
    已受領原告所交付之66萬元乙節，並不爭執，惟以前詞置辯
    。則依舉證責任分配之原則，自應由原告就其未授權陳定國
    以其名義向被告借款66萬元之事實，負舉證責任。經查：
（一）原告於88年間將委託書、土地及建物所有權狀、印鑑章、
      印鑑證明、身分證、戶籍謄本交予陳定國之事實，既為原
      告所自認（見本院卷第75頁），衡諸身分證、戶籍謄本、
      所有權狀均係一般人民重要之身分及財產證明文件，印鑑
      章及印鑑證明復足徵該印鑑所表彰之人之意思表示之真正
      ，是縱令上開面額100萬元之本票係陳定國所偽簽，然原
      告將上開重要證明文件交付予陳定國使用，客觀上即足使
      被告信其曾以代理權授與陳定國，此外，原告復未舉證證
      明被告明知或可得而知原告未授權陳定國以其名義向被告
      借款66萬元，依首揭規定，原告自應負授權人之責任，而
      陳定國以原告名義與被告成立之消費借貸契約，亦直接對
      原告發生效力。
（二）原告雖另主張被告於88年4月27日在壽豐農會向原告訛稱
      原告所有之上開房屋業已設定抵押權予被告等語。然查，
      被告於另案偵查中陳稱：其於88年4月27日在壽豐農會提
      示本票向原告討債時，還有壽豐鄉鄉長張懷文、吳木生、
      代書蔡周峰等人在場等語（見89年他字第337號卷宗第47
      頁），又證人吳木生於另案偵查中證稱：當時是原告夫妻
      在跟被告談事情，但談不攏，後來賴來旺及張懷文就過去
      幫忙談，談到最後，我有聽到賴來旺說去法院提告訴等語
      （見89年他字第337號卷宗第51頁），證人蔡周峰於另案
      偵查中證稱：當時被告提出一張本票，原告爭執本票不是
      他的，張懷文有出來看到本票是乙○○簽名的，他也沒辦
      法處理；當時吳木生夫婦、被告夫婦、還有二、三個外人
      在場，大約有十人左右，在討論錢的問題，吳木生的部分
      沒有爭議，被告部分有爭執，原告很意外有這條錢等語（
      見89年他字第337號卷宗第52頁、90年偵續字第23號卷宗
      第32頁），及證人張懷文於另案偵查中亦證述：原告夫妻
      在88年間來向我訴苦說他們貸款經過及所受的委屈，後來
      我到壽豐農會去了解，當時壽豐農會信用部主任也在場，
      原告夫妻當天有在場，被告我有看過，但我不記得當天是
      否在場，當天我有看到支票，但沒有看到錢，我是事後才
      過去的等語（見90年偵續字第23號卷宗第86頁）；再查，
      原告所有之坐落於花蓮縣壽豐鄉○○段101之857號土地及
      其上建物，自88年 4月25日起迄同年5月5日止，只有訴外
      人即代書任秀玉於88年 4月23日及26日二次申請土地登記
      簿謄本，有花蓮縣花蓮地政事務所90年 9月13日90花地所
      登字第1326號函附於另案偵查卷可稽（見90年偵續字第23
      號卷宗第81頁），證人蔡周峰復於另案偵查中證稱：我和
      任秀玉代書在同一家事務所，我們具狀申請文件都以任秀
      玉代書的名義為之，該筆土地，可能是我在4月23日、4月
      26 日向地政事務所申請土地登記簿謄本，要向壽豐農會
      請款看的，4月27日農會撥款後，原告夫婦並沒有要求我
      申請土地登記簿謄本等語（見91年偵續一字第5號卷宗第
      71頁反面），則觀諸當日在場之證人張懷文、吳木生、蔡
      周峰均未曾提及有聽聞被告曾說原告之房屋已被其設抵押
      ，復以自88年4月27日起迄同年5月5日止，花蓮地政事務
      所並無如原告所言之申請查閱土地登記簿謄本之記錄，是
      自難認被告曾向原告訛稱上開不動產業已遭被告設定抵押
      權，原告此部分主張，自難憑採。
（三）綜上所陳，被告受領原告所交付之66萬元，乃係本於其與
      原告之消費借貸法律關係，而非無法律上之原因，從而，
      原告主張依不當得利之法律關係，請求被告返還56萬元，
      為無理由，不應准許。
四、本件事證已臻明確，兩造其餘攻擊防禦方法及舉證，核與判
    決結果不生影響，爰不予一一審酌論述，併此敘明。
五、據上論結，本件原告之訴為無理由，依民事訴訟法第78 條
    ，判決如主文。
中    華    民    國    95    年    5     月    19    日
               臺灣花蓮地方法院民事庭
                   法      官  陳燁真
上列為正本係照原本作成。
如不服本判決，應於送達後20日內，向本院提出上訴狀並表明上
訴理由，如於本判決宣示後送達前提起上訴者，應於判決送達後
20日內補提上訴理由書(須附繕本)。
中    華    民    國    95    年    5     月    19    日
                   法院書記官  陳源財


司法院資訊處製作；財團法人民間司法改革基金會備份。
